【裁判字號】    90,訴,623
【裁判日期】    901214
【裁判案由】    偽造貨幣
【裁判全文】
臺灣基隆地方法院刑事判決                            九十年度訴字第六二三號
    公  訴  人  臺灣基隆地方法院檢察署檢察官
    被      告  丙○○
                丁○○
    共      同
    指定辯護人  本院公設辯護人  乙○○
右列被告等因偽造貨幣案件，經檢察官提起公訴（九十年度偵字第四一四二號），本
院判決如左：
    主  文
丁○○共同連續行使偽造之通用紙幣，處有期徒刑年肆月。
丙○○共同連續行使偽造之通用紙幣，處有期徒刑年捌月。
附表一、二所示偽造紙幣共壹拾張均沒收。
    事  實
一、丙○○前因贓物案件，經法院判處有期徒刑三月確定，於民國八十三年十月二十
    七日執行完畢（不構成累犯），竟基於行使偽造通用紙幣之概括犯意，先於九十
    年九月下旬，透過報紙「小錢換大錢」之分類廣告介紹，經由電話聯繫，由不詳
    年籍姓名之人以郵寄樣本至其臺北縣瑞芳鎮烏勢巷一二○號住處之方式，交付附
    表一所示新版新臺幣（下同）五百元偽造紙幣六張供其收集；丙○○承前犯意，
    復與丁○○共同基於行使偽造通用紙幣之概括犯意聯絡，於九十年十月二日共赴
    基隆市○○區○○路「雅歌柏青哥店」，由丁○○出資一千元向不詳姓名年籍之
    人換購附表二所示新版一千元偽造紙幣二張及新版五百元偽造紙幣五張。遂於翌
    （三）日下午四時許，共同至基隆市碧砂漁港，並推由丁○○連續持四張新版五
    百元之偽造紙幣向魚販甲○○及戊○○購買魚貨，並找得真鈔約六百元，隨後於
    同日下午五時許，攔搭己○○所駕駛之計程車至基隆市安瀾橋，並持新版五百元
    偽造紙幣一張支付車資，而找得三百九十五元之真鈔。經己○○發現收得偽鈔，
    回頭尋得丁○○、丙○○二人後報警查獲，並扣得附表二編號一至五所示偽造紙
    幣共六張。嗣警另從丙○○上開住處內查獲附表一所示偽造紙幣六張，而查悉上
    情。
二、案經基隆市警察局第二分局報告臺灣基隆地方法院檢察署檢察官偵查起訴。
    理  由
一、訊據被告丁○○迭於警訊、偵查及本院調查中坦承前揭連續行使偽造紙幣之犯行
    不諱，核與共同被告丙○○之供述，及證人即被害人甲○○、戊○○、己○○於
    本院調查中之證述情節大致相符，復有扣案之附表二所示偽造紙幣（扣除編號六
    ）可資為證。至被告丁○○雖於本院審理中改稱其只是看報紙去換購紙幣，並不
    知道這些紙幣是偽鈔云云，然此除與其先前多次供述顯不相符外，被告丁○○身
    為一具備社會基本常識之成年人，豈有對於以一千元即可換購四千五百元紙幣此
    種佔盡便宜、不合常理之事，辯稱不知換得偽鈔之理？足認其上開辯解，顯係事
    後卸責之詞，應以其前於本院調查中之自白始與事實相符。
二、另被告丙○○固於本院審理中坦承意圖供行使之用，而於右揭時間、地點收集附
    表一所示偽造紙幣，並與被告丁○○一同前去柏青哥店換購附表二所示偽造紙幣
    ，及共赴碧砂漁港以偽造紙幣購買魚貨，並找得真鈔等情，然於本院調查中辯稱
    伊雖與被告丁○○共赴柏青哥店，但並不知道丁○○是去換偽鈔，因丁○○先前
    欠伊二千元，表示要以買魚換真鈔之方式償還借款，伊心想反正不是自己行使偽
    鈔，就和丁○○一起去碧砂漁港買魚及搭乘計程車，但都是丁○○使用偽鈔云云
    。然查：
  (一)刑法第一百九十六條第一項所稱意圖行使而收集偽造通用紙幣，固須以行為人事
    先具備行使意圖為要件，至收集後有無加以使用則不論。被告丙○○雖於本院調
    查中矢口否認意圖行使而收集附表一所示偽鈔，辯稱伊係因為看到報紙上「小錢
    換大錢」之分類廣告，一時好奇才打電話要對方寄偽鈔樣品來，打算張貼在自己
    經營的早餐店內供客人參觀，並沒有打算行使之意云云，然其初於警訊中坦承伊
    係意圖行使，因擔心偽鈔品質不好，才要對方先寄樣本來；另其於本院調查中雖
    一再辯稱純係出自好奇心驅使才要對方寄偽鈔，然亦自承「是我在九月下旬看報
    紙上面寫小錢換大錢，我打電話連絡，對方說可以先寄樣品給我看……這些偽鈔
    一看就知道是假的，我不敢用」（本院九十年十月十九日訊問筆錄參照），復於
    本院審理中坦承：「我原本是有打算使用，但後來不敢使用」（本院九十年十二
    月五日審判筆錄參照）等語，足認被告丙○○本有行使偽鈔之意圖，嗣因認偽鈔
    品質不好始未加使用。且近來我國偽鈔橫行氾濫，政府機關及大眾傳播媒體均戮
    力宣導民眾切勿收集或行使偽鈔，被告身為一具備基本社會常識之成年人，焉有
    僅為好奇而以身試法之理？足認被告丙○○此部分之辯解無足為採。
  (二)按以自己共同犯罪之意思，參與實施犯罪構成要件以外之行為，或以自己共同犯
    罪之意思，事先同謀，而由其中一部分人實施犯罪之行為者，均為共同正犯（司
    法院釋字第一○九號解釋參照）。又意思之聯絡並不限於事前有所謀議，即僅於
    行為當時有共同犯意之聯絡者，亦屬之，且其表示之方法，亦不以明示通謀為必
    要，即相互間有默示之合致，亦無不可（最高法院七十三年臺上字第二三六四號
    判例意旨參照）。被告丙○○雖否認事先知情被告丁○○要購買偽鈔使用，然被
    告丁○○供稱其與丙○○一起看報紙分類廣告，上面刊登可以用一千元換五千元
    並留下行動電話號碼，彼等便決定要換偽鈔，由其負責打公共電話聯絡，丙○○
    站在一旁，知道其正在聯絡換購偽鈔之事，後來彼等一起去約定之柏青哥店購買
    偽鈔，並共同前往碧砂漁港持偽鈔購買魚貨，並找得真鈔（本院九十年十月十九
    日訊問筆錄參照）等語明確，佐以被告丙○○亦自承被告丁○○看報紙分類廣告
    時伊有在場，且與被告丁○○共同持偽鈔消費等情，足認被告上開不知情之辯解
    ，顯係事後諉卸之詞，不足採信。且縱令被告丙○○事先對於購買偽鈔不知情，
    然其明知被告丁○○意欲行使偽鈔，猶與之共同搭乘計程車、購買魚貨，而推由
    被告丁○○負責行使偽鈔消費，伊則可藉此換得真鈔索回欠款，彼二人顯於行為
    當時具有共同犯意之聯絡甚明，殊難以非自己行使偽鈔而欲解免罪責。
  (三)經查扣案之附表二編號一、二所示一千元紙鈔均以彩色雷射輸出方式（含彩色影
    印）仿印，無隱藏字及凹版印紋凸起效果，紙質與真鈔不同，水印以灰色墨仿製
    ，安全線以黏貼箔膜（含面額數字）方式仿鈔券正面五段裸露部分，無折光變色
    效果，左下角之「1000」面額數字，無折光變色反應；附表一、二所示五百元紙
    鈔均係以彩色雷射輸出方式（含彩色影印）仿印，無隱藏字及凹版印紋凸起效果
    ，紙質與真鈔不同，安全線以雷射輸出方式仿造，部分水印以灰色墨、部分水印
    以雷射輸出方式仿製，安全線亦以黏貼箔膜（含面額數字）方式仿鈔券正面五段
    裸露部分，無折光變色效果，左下角之「500」面額數字，亦無折光變色反應，
    經中央印製廠鑑定結果均屬偽造，有卷附中央銀行發行局九十年十一月十九日
    台央發字第○三○○五九八○二號函一紙可佐，復經本院當庭勘驗查明無訛。本
    案事證明確，被告二人之犯行均堪認定，應依法論科。
三、查新臺幣係屬通用紙幣（最高法院六十三年臺上字第二一九四號判例意旨參照）
    ，是核被告丙○○、丁○○所為，均係犯刑法第一百九十六條第一項之行使偽造
    通用紙幣罪。被告丙○○明知附表一、二均係偽造通用紙幣，被告丁○○明知附
    表二係偽通用造紙幣，猶意圖供行使之用而收集之，其收集後復持以購物行使交
    付偽造紙幣之低度行為，均為行使偽造紙幣之高度行為所吸收，不另論罪。又被
    告二人共同行使偽造紙幣購物，換取真鈔，其本質即含有詐欺之性質，均不另論
    以刑法第三百三十九條第一項之詐欺取財罪（最高法院二十九年上字第一六四八
    號判例意旨參照）。而被告二人就九十年十月三日下午，共同先後向前揭被害人
    行使偽造紙幣購買魚貨、支付計程車資，並以找零之方式換取真鈔之犯行間，有
    犯意聯絡及行為分擔，就此部分應論以共同正犯。被告二人前後多次行使偽造通
    用紙幣犯行，均時間緊接，方法相同，所犯係構成要件相同之罪名，顯均係基於
    概括之犯意而為之，應均依連續犯之規定論以一罪，並加重其刑，公訴意旨雖記
    載上開犯行於起訴書犯罪事實欄，然未論及連續犯之加重事由，尚有疏漏。爰審
    酌被告二人均值中壯年，不思正途謀取金錢，竟換購偽造通用紙幣並多次行使，
    嚴重危害社會金融秩序，惟慮及彼等收集、行使之偽造紙幣數量非鉅，犯後態度
    尚稱良好，本院認公訴人就被告二人均求處有期徒刑五年尚嫌過重，併彼等各於
    共犯結構所處地位，及被告丙○○前於九十年九月下旬即基於意圖供行使之用之
    概括犯意，收集偽造通用紙幣等一切情狀，分別量處如主文所示之刑，以示儆懲
    。
四、又偽造之通用貨幣、紙幣、銀行券，不問屬於犯人與否，均應沒收，刑法第二百
    條定有明文，此為對於同法第三十八條之特別規定，係採義務沒收主義，更不以
    其已經扣押為必要（最高法院四十三年臺上字第一三四號判例意旨參照）。查附
    表一、二（除編號六）所示扣案紙幣均係偽造，已如前述認定，自應依法宣告沒
    收。至附表二編號六所示偽造之五百元紙幣，雖未據扣案，然被告二人均供承亦
    係購得之偽造紙幣，且無證據堪認業已滅失而不存在，自應一併宣告沒收。
五、另公訴意旨雖以被告二人於前揭犯行外，另曾於為警查獲前，欲再以同一手法攔
    搭計程車行使偽造紙幣，因遭被害人發現而未能得逞，應係認被告二人就此部分
    另涉犯刑法第一百九十六條第三項、第一項之行使偽造通用紙幣未遂罪。然按已
    著手於犯罪行為之實行而不遂者，為未遂犯，至於如何決定實行之著手時期，應
    依照行為之人計劃全體予以觀察，可認為犯罪意思已出現對於保護客體予以直接
    危險之行為者，應認有實行之開始，亦即綜合行為人之意思及其所實施行為之性
    質，倘足以識別其所欲犯之罪，而此行為或延伸此行為足以造成犯罪結果之發生
    ，亦即危險性在某種程度業已客觀化時，即應認為實行之著手。經查被告二人該
    次僅係攔搭計程車，甫搭上計程車即遭被害人己○○發現而報警查獲，核無任何
    積極事證足認被告二人有行使偽造紙幣之計劃，僅憑攔搭計程車之行為外觀，猶
    無從識別彼等欲犯何罪，揆諸上開說明，因被告二人尚未著手實施行使偽造紙幣
    犯行，自無由構成未遂犯，且因本罪不罰預備犯，此部分自不構成犯罪，惟因公
    訴意旨應係認此部分與前揭論罪科刑部分有連續犯之裁判上一罪關係，已如前述
    ，爰不另為無罪之諭知。
六、再被告二人雖於本院調查中供稱彼等於九十年十月二日換得偽造紙幣後，即在柏
    青哥店附近檳榔攤行使，因遭老闆發現拒收而未能得逞等情，固同有涉犯刑法第
    一百九十六條第三項、第一項之行使偽造通用紙幣未遂罪嫌，然此部分未據檢察
    官提起公訴，且除被告二人之前開自白外，並無其他如被害人之指訴等證據，足
    供本院查明是否與事實相符，自不得以其單純自白為論罪之基礎，故此部分之自
    白自難據為認定罪刑之根據，附此敘明。
七、據上論斷，應依刑事訴訟法第二百九十九條第一項前段，刑法第二十八條、第五
    十六條、第一百九十六條第一項、第二百條，罰金罰鍰提高標準條例第一條前段
    ，判決如主文。
本案經檢察官林明志到庭執行職務。
中      華      民      國    九十      年     十二     月     十四     日
                              臺灣基隆地方法院刑事第二庭
                                      審判長法  官  邱 志 平
                                            法  官  蔡 佳 玲
                                            法  官  楊 皓 清
右正本證明與原本無異。
對於本件判決如有不服，應於收受送達後十日內，向本院提出上訴書狀，上訴於臺灣
高等法院，並按他造當事人之人數附具繕本。
                                            書記官  邱 李 和
中      華 民      國    九十      年     十二     月     十七     日
附表一
┌──┬───────┬─────┬──────┐
│編號│   號    碼   │  面   額 │  張    數  │
├──┼───────┼─────┼──────┤
│ 一 │  EK654305WF  │    500   │     ３     │
├──┼───────┼─────┼──────┤
│ 二 │  AL671019XG  │    500   │     １     │
├──┼───────┼─────┼──────┤
│ 三 │  EK654307WF  │    500   │     １     │
├──┼───────┼─────┼──────┤
│ 四 │  EK654306WF  │    500   │     １     │
├──┴───────┴─────┼──────┤
│         合  計  張  數         │     ６     │
└────────────────┴──────┘
附表二
┌──┬───────┬─────┬──────┐
│編號│   號    碼   │  面   額 │  張    數  │
├──┼───────┼─────┼──────┤
│ 一 │  JK416686VF  │   1,000  │     １     │
├──┼───────┼─────┼──────┤
│ 二 │  GQ796634UA  │   1,000  │     １     │
├──┼───────┼─────┼──────┤
│ 三 │  AL671019XG  │    500   │     ２     │
├──┼───────┼─────┼──────┤
│ 四 │  EK654305WF  │    500   │     １     │
├──┼───────┼─────┼──────┤
│ 五 │  EK654304WF  │    500   │     １     │
├──┼───────┼─────┼──────┤
│ 六 │    不  詳    │    500   │     １     │
├──┴───────┴─────┼──────┤
│         合  計  張  數         │     ７     │
└────────────────┴──────┘
附錄論罪法條
刑法第一百九十六條第一項：
行使偽造、變造之通用貨幣、紙幣、銀行券或意圖供行使之用而收集或交付於人者，
處三年以上十年以下有期徒刑，得併科五千元以下罰金。


司法院資訊處製作；財團法人民間司法改革基金會備份。
